【裁判字號】    91,簡上,526
【裁判日期】    920103
【裁判案由】    給付工程款
【裁判全文】
臺灣臺北地方法院民事判決  九十一年度簡上字第五二六號
    上  訴  人  內政部營建署
    法定代理人  丙○○
    訴訟代理人  何兆龍律師
                梁育純律師
    被  上訴人  大同奧的斯電梯股份有限公司
    法定代理人  乙○○
    訴訟代理人  甲○○
                丁○○
右當事人間請求給付工程款事件，上訴人對於中華民國九十一年五月十七日本院台北
簡易庭九十年度北簡字第一０一五三號第一審判決提起上訴，本院判決如左：
        主      文
上訴駁回。
第二審訴訟費用由上訴人負擔。
        事      實
甲、上訴人方面：
  一、聲明：原判決廢棄。該廢棄部分，駁回被上訴人在第一審之訴及其假執行之聲
      請，並願供擔保，請准免於宣告假執行。
  二、陳述：除與原審判決書所載者相同茲予引用外，補稱：
  （一）本件被上訴人主張該公司於民國（下同）八十九年六月三十日受讓訴外人毅
        龍營造有限公司（以下稱毅龍公司）對上訴人之工程款債權新台幣（下同）
        四十一萬二千元，並於同年七月四日以專函就上開債權讓與事實通知上訴人
        ，是上開債權讓與於八十九年七月四日對上訴人生效，嗣因被上訴人已於鈞
        院八十九年度民執地字第一一一五四號執行案件分配受償十三萬八千八百六
        十七元，爰就不足額之二十七萬三千一百三十三元部分，請求上訴人給付。
        原審法院未察被上訴人一方面就其對毅龍公司之債權於上開執行案件參與分
        配，一方面又於本件主張債權讓與事實，顯有違「禁反言原則」，遽為有利
        於被上訴人之判決，上訴人不服，爰提起上訴。
  （二）被上訴人既主張其業於八十九年六月三十日受讓毅龍公司對上訴人之工程款
        債權，則對被上訴人而言，系爭工程款之債權人於讓與後應已變更為被上訴
        人，而非毅龍公司，則被上訴人自應請求上訴人給付工程款，且不論毅龍公
        司或被上訴人，均不能再主張系爭工程款之債權人仍為毅龍公司。此乃至明
        之理。惟被上訴人於債權讓與後之八十九年七月四日，竟向鈞院聲請假扣押
        裁定，並於八十九年七月二十九日聲請就毅龍公司對上訴人之工程款債權為
        扣押，則顯然被上訴人於八十九年七月二十九日仍認為系爭工程款債權之債
        權人為毅龍公司，而非被上訴人。則八十九年六月三十日所謂之「債權讓與
        」，顯係被上訴人與毅龍公司間之「通謀虛偽意思表示」，主要目的在使被
        上訴人能夠全額受償，讓被上訴人將來能就不足額部分，再向上訴人請求給
        付。否則以毅龍公司當時有如此眾多之債權人，何以獨厚被上訴人，與其成
        立債權讓與契約，而任令其他債權人參與分配，按比例受償？
  （三）再以被上訴人於鈞院八十九年度民執地字第一一一五四號執行案件之參與分
        配行為而言，其既於該案件主張其對毅龍公司有四十一萬二千元之債權，而
        毅龍公司對上訴人亦至少有四十一萬二千元之債權，並因此先聲請假扣押，
        繼而參與分配，最後與毅龍公司之其他債權人依比例受償，實際分得十三萬
        八千八百六十七元，則核其行為，顯然有使上訴人及毅龍公司之其他債權人
        均認為系爭四十一萬二千元工程款之債權人仍為毅龍公司。倘若被上訴人主
        張上開債權已轉讓於被上訴人，被上訴人自應僅向上訴人請求，並將其假扣
        押裁定聲請、假扣押強制執行聲請、參與分配聲請等等均撤回，惟自上訴人
        於八十九年八月三日接獲假扣押執行命令後，被上訴人既未曾聲請法院撤銷
        假扣押執行行為，則上訴人認為系爭四十一萬二千元工程款之債權人仍為毅
        龍公司，事後並將全部工程款五百八十六萬二千六百五十六元全數交予鈞院
        民事執行處進行分配，自難謂上訴人有何不法之處。
  （四）按「行使權利，履行義務，應依誠實及信用方法」為民法第一百四十八條第
        二項所明定。且普通法上亦有所謂「衡平禁反言原則」，茲被上訴人既於鈞
        院八十九年民執字第一一一五四號執行案件參與分配，並實際分得款項，自
        不能再主張系爭四十一萬二千元工程款之債權人非毅龍公司，而是被上訴人
        。是被上訴人於原審訴請上訴人就其不足額部分應負給付之責，即顯然違反
        前述之誠信原則及衡平禁反言原則，而無理由。
  （五）又本件原審法院認為上訴人應給付被上訴人二十七萬三千一百三十三元及法
        定利息，係因原判決係將債權與請求權分離，認為在本件情形，毅龍公司與
        上訴人間之工程承攬契約一經合法有效成立，毅龍公司即取得債權，而無請
        求作用，毅龍公司可以將沒有請求權的債權讓與被上訴人，且該債權讓與一
        經通知，即生效力。俟該債權具有請求權作用時，被上訴人即得向上訴人為
        請求。惟上開見解，顯與最高法院九十年度台上字第一四三八號裁判要旨有
        違。且上訴人與訴外人毅龍營造有限公司間之工程契約中，由契約之約定，
        得認上開工程契約有禁止轉包或禁止變更工程款支領方式等相關約定，因此
        ，被上訴人與毅龍公司間之債權轉讓，顯非適法，除非經上訴人同意，否則
        對上訴人不生債權轉讓之效力。
  （六）上訴人就本件系爭工程之工程款既已於結算後全數提交鈞院民事執行處進行
        分配，則與毅龍公司間之債權債務問題已屬結案，倘依原審法院判決結果，
        上訴人尚應給付二十七萬三千一百三十三元，則無異要求上訴人「無中生有
        」，上訴人要如何支付系爭款項？
  三、證據：除援用原審之立證方法，並提出正驗報告、工程保固切結、系爭工程契
      約書、行政院暨所屬各機關營繕工程招標注意事項、台灣省各機關營繕工程投
      標須知及附件、台灣省住宅及都市發展處投標須知補充規定等件影本為證。
乙、被上訴人方面：
  一、聲明：駁回上訴。
  二、陳述：除與原審判決書所載者相同茲予引用外，補稱：
  （一）上訴人與毅龍公司雖有禁止轉包及付款方式之約定，惟並無禁止債權讓與之
        明文，則系爭四十一萬二千元之債權，自得自由讓與。毅龍公司讓與上開債
        權予被上訴人，自為適法。
  （二）上開債權既經毅龍公司讓與被上訴人，並經被上訴人於八十九年七月三日通
        知上訴人上開讓與之事實，並由上訴人於八十九年七月四日收受上開通知函
        ，則上開債權即生讓與之效力，上訴人自應給付四十一萬二千元予被上訴人
        。惟被上訴人已於上開執行事件受償十三萬八千八百六十七元，故於本件起
        訴請求上訴人給付剩餘之二十七萬三千一百三十三元，自屬有據。至於上訴
        人經被上訴人通知債權讓與事實後，仍未扣除上開四十一萬二千元，而將全
        部金額提交法院，此乃上訴人自己之過失所致，與被上訴人無涉。
  （三）縱認被上訴人於上開執行事件之參與分配有任何不當，亦應由上開執行事件
        之其他債權人向被上訴人主張權利，且被上訴人於上開執行程序受償之十三
        萬八千百六十七元，並未於本件重複向上訴人主張，自無所謂違反禁反言之
        情形，上訴人所據以上訴之前開理由，並無依據。另上訴人主張本件債權讓
        與之意思表示為通謀意思表示云云，並未見其舉證以明之，且被上訴人及毅
        龍公司均有受債權讓與意思表示拘束之意思，何來通謀意思表示？上訴人之
        前開主張，亦屬無據。
  （四）另本件之工程債權並非薪資及租金等繼續性之給付，此與最高法院九十年度
        台上字第一四三八號判決之意旨，並不相同。且被上訴人於八十九年七月四
        日通知上訴人前開債權讓與之事實後，上訴人以該工程雖於八十九年四月十
        九日辦理完驗收，惟因該工程有多處缺失，尚須待工程改善完成後，始得確
        定結算給付予毅龍公司之數額等語，上訴人並於八十九年九月十六日表明結
        算後之債權數額為五百八十六萬二千六百四十八元，準此，毅龍公司對於上
        訴人之工程債權於上開債權讓與時確實存在，此與前開最高法院之判決所稱
        ：因未到期之給付於讓與契約成立時尚未存在，無從移轉，自應於各期給付
        期限屆至時，始生債權移轉效力等情不同，本件自無適用前開判決之餘地。
  三、證據：除援用原審之立證方法，並提出上訴人八十九年七月十四日函、八十九
      年七月二十日函及八十九年九月十六日函等件影本為證。
丙、本院依聲請調取本院執行處八十九年度執字第一一一五四號執行卷全卷。
        理      由
一、被上訴人起訴主張：訴外人毅龍公司承攬上訴人位於三峽之教師研習中心宿舍工
    程，而對上訴人有工程款債權，並於八十九年六月三十日立下債權讓與同意書，
    將其對上訴人之工程款債權於四十一萬二千元之範圍內讓與被上訴人。被上訴人
    於八十九年七月四日以專函通知上訴人，請求上訴人支付業經毅龍公司讓與之上
    開工程款，詎料上訴人竟拒絕清償。毅龍公司對上訴人之工程款債權總額經結算
    後為五百八十六萬二千六百五十六元，扣除已受扣押款五百十三萬四千八百八十
    三元，尚有七十二萬七千七百七十三元未為扣押命令之效力所及，是上訴人拒絕
    給付並無理由，爰依債權讓與契約，請求上訴人給付上開讓與金額中之二十七萬
    三千一百三十三元，及自起訴狀繕本送達翌日起之法定利息等語。被上訴人請求
    上開金額並未違反禁反言之原則，且系爭債權並無禁止讓與之特約，而毅龍公司
    與被上訴人對於系爭債權之讓與，均屬事實，上訴人提起本件上訴，自非有據。
二、上訴人則以：依上訴人與毅龍公司間之契約，上訴人於收受債權讓與通知時工程
    正式驗收尚未合格，故毅龍公司與上訴人間之債權額為四百五十萬五千九百八十
    九元，尚不足法院假扣押之金額，上訴人自得以之對抗被上訴人，又上訴人嗣後
    撥付予法院之金額與八十九年七月三日之債權金額雖有差異，然而斯時係由於毅
    龍公司無力修復正式驗收缺失，經上訴人同意代為修復後，於八十九年八月十一
    日復驗合格後始確認之債權，且該債權嗣後亦經法院扣押查封，上訴人自亦得不
    予給付。又系爭四十一萬二千元之工程債權，被上訴人既主張業經毅龍公司讓與
    予伊，被上訴人自應向上訴人請求給付，而不應以毅龍公司之債權人地位於前開
    強制執行事件中參與分配，而受償十三萬八千八百六十七元，此乃有違禁反言之
    原則；又系爭工程債權既有禁止轉包及禁止變更工程款支領方式等相關約定，因
    此，被上訴人與毅龍公司間之債權轉讓，除非經上訴人同意，否則對上訴人不生
    債權轉讓之效力；另毅龍公司與被上訴人之本件債權讓與契約為通謀虛偽意思表
    示，且原審判決有違最高法院九十年度台上字第一四三八號之裁判要旨等語抗辯
    之。
三、經查，毅龍公司承攬上訴人位於三峽之教師研習中心宿舍工程，而對上訴人有工
    程款債權，嗣毅龍公司將其對上訴人之工程款債權於四十一萬二千元之範圍內讓
    與被上訴人，被上訴人於八十九年年七月四日以專函通知上訴人，以及毅龍公司
    於受債權讓與通知當時，對於上訴人雖僅有四百五十萬五千九百八十九元之債權
    ，惟嗣後對上訴人之工程款債權總額為五百八十六萬二千六百五十六元，扣除已
    受扣押款五百十三萬四千八百八十三元，尚有七十二萬七千七百七十三元未為扣
    押命令之效力所及之事實，業據被上訴人提出債權讓與同意書、債權讓與通知書
    以及臺灣花蓮地方法院八十九年度促字第五八五六號支付命令及其確定證明書等
    件為證，並經本院調閱本院執行處八十九年度執字第一一一五四號執行卷全卷核
    閱相符，復為上訴人所不爭執，自堪信為真實。
四、至於上訴人雖以被上訴人通知債權讓與時，與上訴人嗣後收受扣押命令而撥付予
    法院之金額有差異，而認該工程債權經法院扣押查封後，被上訴人即不得請求給
    付，且原審之前開判決與最高法院九十年度台上字第一四三八號之裁判要旨有違
    云云。惟按法律上之債權與請求權並不相同，債權之存在係在契約合法有效成立
    之後即已確立，至於請求權則係在當事人間約定於某時點或給付之要件完成時，
    始得請求，本件毅龍公司對上訴人之債權係於契約成立生效時即產生，不因工作
    完成之進度所有差異（因工作進度完成之程度而有差異者，係毅龍公司於斯時得
    請求之額度，即得行使其請求權之要件），是上訴人於受債權讓與通知時，固得
    以毅龍公司向上訴人當時僅得請求之金額為四百五十萬五千九百八十九元，且業
    經法院發扣押命令不得給付等情，向被上訴人為抗辯，然而，嗣後毅龍公司於八
    十九年九月一日時，其得向上訴人請求之金額已高達五百八十六萬二千六百五十
    六元，且本院執行處八十九年民執全地字第一三九０八號、八十九年民執全荒字
    第一七一０號、八十九年民執全地字第一三八０四號假扣押命令，分別於八十九
    年七月四日之債權讓與後，即八十九年七月十一日、十二日、十三日，始送達上
    訴人而產生扣押債權之效力，惟當時，毅龍公司之債權已有四十一萬二千元之債
    權主體為被上訴人，上訴人即不得以「債權讓與通知生效時點」以後之扣押債權
    命令等事由，將得對抗毅龍公司之事由，持以對抗被上訴人。易言之，上訴人係
    誤將「債權」與「請求權」二者混為一談，認為毅龍公司五百八十六萬二千六百
    五十六元之債權係於八十九年九月一日始發生，而誤以為於八十九年九月一日以
    前之扣押命令皆可對抗被上訴人，是上訴人之抗辯揆諸前揭說明，並不可採。又
    最高法院九十年度台上字第一四三八號之裁判要旨，係對於債權屬繼續性給付者
    ，因未到期之給付於讓與契約成立時尚未存在，無從移轉，自應於各期給付期限
    屆至時，始生債權移轉效力所為之裁判，此與本件工程款給付係屬一次性給付，
    僅係給付時點應待驗收後無瑕疵始得結算工程款之情形並不相同，自難援引為上
    訴之理由，上訴人據以指摘原審判決有誤，顯無依據。至於上訴人稱工程款既已
    經結算，提交本院民事執行處進行分配，則與毅龍公司間之債權債務問題屬結案
    云云，此乃咎因於上訴人於提撥系爭工程款時，本應扣除四十一萬二千元以給付
    被上訴人，惟上訴人並未提撥或異議，逕行將工程款全數提交法院，而遭毅龍公
    司之債權人全數分配完畢，此實與被上訴人無涉，上訴人持以為抗辯之理由，並
    無依據。
五、又上訴人以被上訴人違反禁反言原則，因認被上訴人提起本件訴訟並無依據云云
    ，為被上訴人所否認在卷。經查，本件被上訴人以毅龍公司之債權人地位於本院
    八十九年度執字第一一一五四號執行事件，受償十三萬八千八百六十七元，被上
    訴人對於上開已受償之金額，並未在本件起訴之範圍，自無所謂禁反言原則之適
    用，上訴人所為之前開抗辯，並非適法。另上訴人抗辯毅龍公司與被上訴人之債
    權讓與契約，為通謀虛偽意思表示，應屬無效云云，亦為被上訴人所否認在卷，
    且查，上訴人對於通謀虛偽意思表示一節，並未舉證以實其說，況被上訴人依債
    權讓與契約，提起本件訴訟，益見伊受債權讓與契約拘束之意思，上訴人以前情
    辯稱，亦屬無據。
六、上訴人復以伊與毅龍公司之系爭工程契約中，有禁止轉包或禁止變更工程款支領
    方式等相關約定，因認被上訴人與毅龍公司間之債權轉讓，除非經上訴人同意，
    否則對上訴人不生債權轉讓之效力云云，亦為被上訴人所否認在卷。經查，上訴
    人主張之前開禁止規定為：（一）依上訴人與毅龍公司間之系爭工程契約第二十
    二條第一項第一款之約定：倘毅龍公司私自將工程轉讓他人承包，上訴人得解除
    工程契約。（二）依行政院暨所屬各機關營繕工程招標注意事項第十三點第一項
    第五款之規定：承攬工程未自行履約而轉包者，得拒絕其參加投標。（三）依台
    灣省各機關營繕工程投標須知及附件第十四點第一項第六款之規定：投標廠商違
    反營造業管理規則第二十二條第一項規定擅自轉包者，主辦工程機管的拒絕其參
    加投標。（四）依台灣省住宅及都市發展處投標須知補充規定第十七點規定：除
    有該點第一項第一款至第七款或第八款所稱之其他特殊原因經本處認可者，得標
    廠商支領工程款之方式不得更改等，此有上訴人提出之前開規定附卷為證，惟綜
    觀上開禁止規定之內容，均與上訴人所稱禁止債權讓與之特約無涉，上訴人自不
    得持以為民法二百九十四條第一項第二款之禁止債權讓與之約定，上訴人之前開
    辯稱，並無依據。
七、縱上，上訴人所持以上訴之理由，均屬無據，從而，被上訴人依系爭債權讓與契
    約，請求上訴人給付二十七萬三千一百三十三元，及九十一年三月二十一日起至
    清償日止之法定遲延利息，即屬有據，原判決據以為勝訴判決，並為假執行之宣
    告，並無不合，上訴人請求廢棄原審判決，即無理由。
八、本案事證已臻明確，兩造其餘主張陳述及所提之證據，均毋庸再予審酌，附此敘
    明。
據上論結，本件上訴為無理由，依民事訴訟法第四百三十六條之一第三項、第四百四
十九條第一項、第七十八條，判決如主文。
中      華      民      國     九十二     年      一      月     三     日
                                      民事第二庭  審判長法官  丁蓓蓓
                                                        法官  劉素如
                                                        法官  洪純莉
右為正本係照原本作成
本判決不得上訴。
中      華      民      國     九十二     年      一      月     三     日
                                                  法院書記官  黃慧怡


司法院資訊處製作；財團法人民間司法改革基金會備份。
